ACORDAO-COMPLETO-2434262

ACÓRDÃO 2315/2022 ATA 12/2022 - PRIMEIRA CÂMARA

VISTOS, relatados e discutidos estes autos de Tomada de Contas Especial, instaurada pelo Fundo Nacional de Desenvolvimento da Educação (FNDE) , contra Eledir Barcelos de Souza e Cacildo Dagno Pereira, em razão da inexecução do objeto pactuado no Convênio nº 657543/2009, que teve por objeto construção de escola, no âmbito do Programa Nacional de Reestruturação e Aparelhagem da Rede Escolar Pública de Educação Infantil (Proinfância) , no Município de Santa Rita do Pardo (MS) .
ACORDAM os Ministros do Tribunal de Contas da União, reunidos em sessão da 1ª Câmara, diante das razões expostas pelo relator, em:
9.1. acolher as alegações de defesa de Cacildo Dagno Pereira e julgar regulares suas contas, dando-lhe quitação plena, nos termos do nos termos dos arts. 1º, inciso I, 17 e 23 da Lei 8.443/1992;
9.2. julgar irregulares as contas de Eledir Barcelos de Souza, nos termos dos arts. 1º, inciso I, 16, inciso III, alíneas "b" e "c", 19 e 23, inciso III, da Lei 8.443/1992, condenando-a ao pagamento da quantia a seguir especificada, com a fixação do prazo de quinze dias, a contar da notificação, para comprovar, perante o TCU (art. 214, inciso III, alínea "a", do Regimento Interno) , o recolhimento da dívida ao Fundo Nacional de Desenvolvimento da Educação (FNDE) , atualizada monetariamente e acrescida dos juros de mora, calculados a partir da data discriminada, até a data do recolhimento, abatendo-se na oportunidade a quantia eventualmente ressarcida, na forma da legislação em vigor;
	Data
	Valor (R$) 

	18/5/2010
	546.229,13 (D) 

	17/9/2015
	433.948,25 (C) 

9.3. aplicar à Eledir Barcelos de Souza multa prevista no art. 57 da Lei 8.443/1992, no valor de R$ 150.000,00, fixando-lhe o prazo de quinze dias, a contar da notificação, para que comprove, perante o Tribunal (art. 214, III, a, do Regimento Interno do TCU) , o recolhimento da dívida ao Tesouro Nacional, atualizada monetariamente desde a data deste acórdão até a do efetivo recolhimento, se paga após o vencimento, na forma da legislação em vigor
9.4. autorizar, desde logo, a cobrança judicial da dívida, caso não atendida a notificação, na forma do disposto no art. 28, inciso II, da Lei 8.443/1992;
9.5. dar ciência desta deliberação ao responsável, ao Fundo Nacional de Desenvolvimento da Educação (FNDE) , e à Procuradoria da República do Mato Grosso do Sul, nos termos do § 7° do art. 209 do Regimento Interno do TCU, para adoção das medidas que entender cabíveis.

TOMADA DE CONTAS ESPECIAL. TCE instaurada pelo(a) Fundo Nacional de Desenvolvimento da Educação em razão de Não comprovação da regular aplicação dos recursos repassados pela União, Convênio 657543/2009, firmado com o/a FUNDO NACIONAL DE DESENVOLVIMENTO DA EDUCACAO, Siafi/Siconv 654804, função EDUCACAO, que teve como objeto O OBJETO DESTE CONVENIO E CONSTRUCAO DE ESCOLA(S), NO .MBITO DO PROGRAMA NACIONAL DE REESTRUTURACAO E APARELHAGEM DA REDE ESCOLAR PUBLICA DEEDUCACAO INFANTIL - PROINF.NCIA. (nº da TCE no sistema: 335/2017).

Primeira Câmara

Município de Santa Rita do Pardo - MS.

3. Interessados/Responsáveis:
3.1. Interessado: Fundo Nacional de Desenvolvimento da Educação (00.378.257/0001-81).
3.2. Responsáveis: Cacildo Dagno Pereira (XXX.424.378-XX); Eledir Barcelos de Souza (XXX.156.568-XX); NGP Construções e Serviços Ltda (11.289.120/0001-77)..

13.1. Ministros presentes: Benjamin Zymler (na Presidência), Walton Alencar Rodrigues (Relator) e Vital do Rêgo.
13.2. Ministro-Substituto convocado: Augusto Sherman Cavalcanti.
13.3. Ministro-Substituto presente: Weder de Oliveira.

ACORDAO-COMPLETO-2554131

Acórdão de Relação 7240/2022 - Primeira Câmara

Acórdão de Relação

WALTON ALENCAR RODRIGUES

Trata-se de tomada de contas especial instaurada pelo Fundo Nacional de Desenvolvimento da Educação - FNDE, em desfavor da Sra. Eledir Barcelos de Souza.
2.	Transcrevo, a seguir, instrução elaborada por auditor da Secretaria de Controle Externo de Tomada de Contas Especial:
INTRODUÇÃO
1. Trata-se de tomada de contas especial instaurada pelo Fundo Nacional de Desenvolvimento da Educação - FNDE, em desfavor da Sra. Eledir Barcelos de Souza, Prefeita Municipal de Santa Rita do Pardo/MS nas gestões 2005/2008 e 2009/2012, ante a inexecução do objeto pactuado no Convênio nº 657543/2009 (SIAFI 654804) - "Construção de escola, no âmbito do Programa Nacional de Reestruturação e Aparelhagem da Rede Escolar Pública de Educação Infantil - PROINFÂNCIA" (Peça 11, p. 1-12) .
HISTÓRICO	        
2.	        Os recursos orçados do Convênio nº 657543/2009 (Peça 11) , no valor total de R$ 1.103.493,20, sendo R$ 1.092.458,27 a parte do FNDE e R$ 11.034,93 a contrapartida municipal, foram transferidos em parte, através da Ordem Bancária nº 702374, de 18/5/2010, no valor de R$ 546.229,13 (Peça 3) , e creditados na conta específica em 20/5/2010 (Peça 4) .
3.	        O ajuste vigeu de 28/12/2009 até 14/6/2015, encerrando-se o prazo para apresentação da prestação de contas em 13/8/2015, já na gestão do seu sucessor, Sr. Cacildo Dagno Pereira, tendo a mesma sido enviada e registrada no SIGPC intempestivamente, em 16/5/2016 (Peças 15 a 17) , no valor de R$ 261.801,73 (23,34% do pactuado) , a qual foi reprovada pelo FNDE, consoante Parecer Técnico de Execução Física de Objeto Financiado (Conveniado/Pactuado) - Infraestrutura, de 06/10/2016 (Peça 19) , que opinou pela reprovação total do objeto conveniado, tendo em vista que a obra não foi concluída.
4.	         O Sr. Cacildo Dagno Pereira, apresentou suas justificativas, bem como Guia de Recolhimento da União - GRU, no valor de R$ 433.948,25, depositado em 17/9/2015, correspondente ao valor cobrado pelo FNDE, ante a rescisão do Convênio nº 657543/2009, acrescido dos rendimentos financeiros (Peça 18) ; informou também que ingressou com representação no Tribunal de Contas da União e no Ministério Público Federal contra a ex-gestora e a empresa vencedora da licitação, Antonieto Construções e Serviços Ltda. - ME, além de Ação Ordinária de Ressarcimento de Danos ao Erário junto à justiça comum.
5.		Registra-se, quanto á representação encaminhada ao TCU, que a mesma foi autuada como TC Processo 002.408/2015-5, tendo sido proferido o Acórdão 10737/2016-TCU-Segunda Câmara, que determinou ao FNDE, "com fundamento no art. 250, inciso II, do Regimento Interno do TCU, que encaminhe a este Tribunal, informações atualizadas acerca das providências adotadas em relação à construção da Escola de Educação Infantil em Santa Rita do Pardo/MS (Convênio 657543/2009) , inclusive no que se refere a possível instauração de processo de Tomada de Contas Especial, se for o caso" (Peça 14) .
6.		O fundamento para a instauração desta Tomada de Contas Especial, conforme apontado no Parecer Conclusivo nº 248/2017/DIESP/COAPC/CGCAP/DIFIN-FNDE (Peça 20) , foi a aprovação parcial da prestação de contas do Convênio nº 657543/2009, no valor de R$ 51.887,74, impugnando-se o valor de R$ 494.341,39, sob a responsabilidade da Sra. Eledir Barcelos de Souza, tendo em vista que a obra pactuada - construção de uma escola - não foi concluída, não cumprindo sua função social.
7.	         O FNDE notificou a Sra. Eledir Barcelos de Souza, requerendo a devolução desse valor, por meio do Ofício nº 6834/2017/Diesp/Coapc/Cgcap/Difin-FNDE (Peça 21, p. 3-4) , o qual foi devolvido pelo Correio (Peça 22, p. 3-4) , tendo sido ela notificada pelo Edital nº 11, de 21/6/2017, publicado no DOU de 22/6/2017 (peça 21, p. 5) ; mas, decorrido o prazo ali fixado, ela não se manifestou.
8.		Por meio do Ofício nº 6833/2017/Diesp/Coapc/Cgcap/Difin-FNDE, recebido em 20/4/2017 (Peça 21, p. 1-2, e Peça 22, p. 1) , o FNDE comunicou a seu sucessor, Sr. Cacildo Dagno Pereira, o resultado da análise da prestação de contas do referido Convênio nº 657543/2009.
9.		Diante do não saneamento das irregularidades apontadas e da não devolução dos recursos, instaurou-se a Tomada de Contas Especial. No Relatório de Tomada de Contas Especial nº 373/2017-DIREC/COTCE/CGCAP/DIFIN-FNDE/MEC (Peça 27) conclui-se que o prejuízo importa em 91% dos recursos repassados, imputando-se a responsabilidade à Sra. Eledir Barcelos de Souza, Prefeita do Município de Santa Rita do Pardo/MS nas gestões 2005/2008 e 2009/2012, em razão da não consecução do objeto pactuado para o Convênio n° 657543/2009, observando-se ainda que consta no item 13 do referido Relatório de TCE que o "Senhor Cacildo Dagno Pereira, ex-Prefeito Municipal de Santa Rita do Pardo - MS, gestão 2013-2016, apresentou justificativas suficientes para afastar sua responsabilidade em relação a execução do convênio em tela".
10.		O Relatório de Auditoria nº 376/2018 da Controladoria Geral da União (Peça 28) também chegou às mesmas conclusões. Após serem emitidos o Certificado de Auditoria, o Parecer do Dirigente e o Pronunciamento Ministerial (Peças 29 a 31) , o processo foi remetido a esse Tribunal.
11.		No âmbito deste Tribunal, verificou-se que, como o valor total da obra pactuada no Convênio nº 657543/2009 foi orçado em R$ 1.103.493,20, e que foi repassado praticamente a metade desse valor - R$ 546.229,13, ainda que o Município convenente tivesse aplicado corretamente os valores transferidos, a obra não estaria concluída, sendo inadequado constar como motivo da instauração do processo, no Relatório de TCE, a "Não conclusão do objeto pactuado" (Peça 27) .
12.	Verificou-se também que, no Parecer Técnico de Execução Física de Objeto Financiado (Conveniado/Pactuado) - Infraestrutura (Peça 19) , o FNDE apurou a execução de 30,28% da obra em 12/6/2015, apontando como responsáveis ambos os gestores, Eledir Barcelos de Souza e Cacildo Dagno Pereira.
13.		Como o Sr. Cacildo Dagno Pereira ingressou com Representação neste Tribunal contra a ex-gestora, transcreveu-se, para melhor compreensão dos fatos, parte da instrução técnica daqueles autos (Peça 7 do TC Processo 002.408/2015-5) , na qual o auditor destacou o excerto abaixo, extraído do Parecer Técnico de Engenharia que fundamentou a rescisão contratual e a própria representação: 
23. Para início da execução da obra de continuidade, foi solicitado um Parecer Técnico - elaborado pelo Engenheiro Civil Atos Batista de Souza Junior - para analisar as condições a edificação em construção realizadas pela empresa ora denunciada, e fiscalizada pela Ex. Prefeita do Município Eledir Barcelos de Souza.
24. Ocorre que, ao final da análise técnica, foram constatados diversos erros gravíssimos que comprometiam a continuidade da obra. Segue a conclusão do Laudo Técnico: "Tendo concluído a vistoria da obra verificou-se que houve erros gravíssimos de locação, execução e utilização de materiais, havendo assim divergência entre projeto arquitetônico, estrutural, hidráulico e SPDA. "
25. Ante tal conclusão, referido Laudo foi encaminhado ao FNDE, sendo solicitadas informações sobre os procedimentos técnicos a serem tomados com a finalidade de resolver tal situação, sem respostas até então.
26. Há que se informar que, haja vista a situação em que se encontra a obra, não é possível a sua continuidade, sendo necessário dar início a um novo projeto.
27. Diante do relato fático ora relatado, conclui-se que, o descumprimento da obrigação contratual pela empresa ANTONIETO CONSTRUÇÕES E SERVIÇOS LTDA - ME e a omissão da Ex. Prefeita ELENIR BARCELOS DE SOUZA, acarretaram graves prejuízos tanto ao Município de Santa Rita do Pardo, quanto à União Federal, vez que a verba utilizada para construção da escola adveio do convenio firmado com o FNDE.
28. Ademais, além do evidente prejuízo sofrido, o Município encontra-se na iminência de ser executado para a devolução dos valores, conforme Cláusula Terceira, Inciso II, alínea "Z" do Convênio n. 657543/2009, e ter restrito o fornecimento de créditos em seu nome.
29. Neste diapasão, com o objetivo de resolver a situação ora descrita, bem como informar a responsabilidade daqueles que contribuíram para o ocorrido - empresa ANTONIETO CONSTRUÇÕES E SERVIÇOS LTDA - ME e a Ex. Prefeita ELENIR BARCELOS DE SOUZA - o Município de Santa Rita busca providências.
30. Impende destacar a boa-fé do Município denunciante, eis que vítima da conduta omissiva da antiga administradora e da empresa contratada, pretende elucidar os fatos e solucionar a questão, de forma a minimizar os danos sofridos, e evitar maiores prejuízos à população da Santa Rita do Pardo, a qual, no meio desta situação, ainda encontra-se sem a Escola Pública de Educação Infantil.
31. Destarte, tendo em vista a omissão do FNDE - Fundo Nacional de Desenvolvimento da Educação em relação à apuração do descumprimento da obrigação estipulada no Convenio n. 657543/2009 - Cláusula Vigésima - bem como na responsabilização daqueles que, de fato, foram os responsáveis pelos danos sofridos pelo Município de Santa Rita e a União, apresenta-se Representação / Denúncia.
32. Impende informar que a presente Representação foi encaminhada ao Ministério da Educação, na pessoa de seu Ministro, Cid Gomes, bem como para a Presidência do FNDE, para conhecimento.
33. Nesta senda, considerando a disposição do §1º do art. 197 do Regimento Interno do Tribunal de Contas da União, bem como o contido na Instrução Normativa TCU n. 71 de 28 de novembro de 2012, o Município de Santa Rita do Pardo apresenta Denúncia / Representação em face da empresa ANTONIETO CONSTRUÇÕES E SERVIÇOS LTDA - ME e a Ex. Prefeita ELENIR BARCELOS DE SOUZA, para providências que entender cabíveis.
14. 		Destacou-se ainda, nessa instrução, que o referido Parecer Técnico de Engenharia não informou o valor dos prejuízos causados pelos "erros gravíssimos de locação, execução e utilização de materiais", nem sobre a possibilidade de aproveitamento do que foi construído.
15.	Além disso, observou que "não é possível confirmar as irregularidades apontadas no Parecer Técnico do Engenheiro, pois ele não apresentou as medições dos serviços que poderiam ser aceitos, nem consta as medições pagas, extratos bancários e documentos referentes aos pagamentos efetuados. "
16.	Desse modo, para além das graves falhas construtivas supostamente aceitas pela gestão da ex-prefeita Eledir Barcelos de Souza, surgiu a dúvida, haja vista a existência de saldo na conta do Convênio (objeto da devolução no valor de R$ 433.948,25) , se o prefeito sucessor, na verdade, não quis dar continuidade à obra com a empresa contratada por sua antecessora, Antonieto Construções e Serviços Ltda. - ME, a qual inclusive recebeu seu último pagamento em 20/12/2012, conforme Relação de Pagamentos presente na peça 16, p. 3, ressaltando-se que ele, o sucessor, contratou uma outra empresa, a CONSTRULAGO Ltda. - ME, após rescindir unilateralmente o contrato anterior, consoante informação constante na peça 1 do mencionado TC Processo 002.408/2015-5 e no Parecer Técnico de Execução Física de Objeto Financiado (Conveniado/Pactuado) - Infraestrutura (Peça 19 destes autos) .
17.	Assim, apesar de o sucessor da responsável, Sr. Cacildo Dagno Pereira, não ter gerido efetivamente os recursos, concluiu-se que deveria responder pelo débito, ante os indícios de que ele não deu continuidade à execução dos serviços para a consecução do objeto, ainda que houvesse saldo em conta para tanto. A título de ilustração, insere-se o seguinte julgado:
Acórdão 3067/2019-TCU-Segunda Câmara (Tomada de Contas Especial, Relator Ministro-Substituto Marcos Bemquerer) 
A omissão do prefeito sucessor em concluir obra paralisada em gestão anterior, havendo recursos financeiros do convênio disponíveis para tal finalidade, ou em adotar as medidas pertinentes para resguardar o erário enseja sua responsabilização solidária por eventual débito decorrente da não conclusão do objeto conveniado. 
18.	Observou-se ainda que não constava no Relatório de Tomada de Contas Especial nº 373/2017-DIREC/COTCE/CGCAP/DIFIN-FNDE/MEC a inclusão, no valor da condenação, da quantia de R$ 144.000,00, referente ao rendimento obtido no mercado financeiro, consoante Parecer Conclusivo nº 248/2017/DIESP/COAPC/CGCAP/DIFIN-FNDE (Peça 20) , que deveria, portanto, ser acrescentado ao cálculo do débito.
19.		Na instrução inicial (Peça 35) , analisando-se os documentos nos autos, e diante desse contexto de incerteza, concluiu-se pela necessidade de realização da citação solidária da Sra. Eledir Barcelos de Souza e do Sr. Cacildo Dagno Pereira, nestes termos:	
	a) realizar a citação solidária da Sra. Eledir Barcelos de Souza (CPF XXX.156.568-XX) , e do Sr. Cacildo Dagno Pereira (CPF XXX.424.378-XX) , com fundamento nos arts. 10, § 1º, e 12, incisos I e II, da Lei 8.443/1992 c/c o art. 202, incisos I e II, do RI/TCU, para, no prazo de quinze dias, apresentarem alegações de defesa quanto à irregularidade detalhada a seguir:
i) Irregularidade:  não comprovação da boa e regular aplicação da parcela dos recursos que lhes foi confiada na execução do Convênio nº 657543/2009 (SIAFI 654804) , celebrado entre o Fundo Nacional de Desenvolvimento da Educação - FNDE e o Município de Santa Rita do Pardo/MS, ante as falhas constatadas na execução do objeto conveniado, tendo em vista que a obra não foi concluída;
ii) Conduta: 
- Eledir Barcelos de Souza: não comprovar a boa e regular aplicação da parcela dos recursos que lhes foi confiada na execução do Convênio nº 657543/2009 (SIAFI 654804) , celebrado entre o Fundo Nacional de Desenvolvimento da Educação - FNDE e o Município de Santa Rita do Pardo/MS, ante as falhas constatadas na execução do objeto conveniado, tendo em vista que a obra não foi concluída;
- Cacildo Dagno Pereira: não dar continuidade à execução dos serviços para a consecução do objeto do supracitado Convênio nº 657543/2009 (SIAFI 654804) , ainda que houvesse saldo em conta para tanto, em desacordo com o Enunciado do Acórdão 3067/2019-TCU-Segunda Câmara (Tomada de Contas Especial, Relator Ministro-Substituto Marcos Bemquerer) :
"A omissão do prefeito sucessor em concluir obra paralisada em gestão anterior, havendo recursos financeiros do convênio disponíveis para tal finalidade, ou em adotar as medidas pertinentes para resguardar o erário enseja sua responsabilização solidária por eventual débito decorrente da não conclusão do objeto conveniado. "
iii) Dispositivos violados: Constituição Federal art. 37, caput, c/c art. 70, parágrafo único; Decreto-lei 200/67, art. 93, e Portaria Interministerial 127/2008;
e/ou recolherem aos cofres do FNDE a quantia abaixo indicada, referente à irregularidade e à conduta de que trata o item 31, atualizada monetariamente a partir da respectiva data até o efetivo recolhimento, abatendo-se na oportunidade a quantia já ressarcida, na forma da legislação em vigor:
Débito:
	Valor (R$) 
	Data

	546.229,13 (D) 
	18/5/2010

	144.000,00 (D) 
	18/5/2010

	433.948,25 (C) 
	17/9/2015

	Valor atualizado do débito em 18/2/2019: R$ 629.606,31.
	b) informar aos responsáveis que, caso venham a ser condenados pelo Tribunal, o débito ora apurado será acrescido de juros de mora, nos termos do § 1º do art. 202 do RI/TCU;
c) encaminhar cópia da presente instrução aos responsáveis, a fim de subsidiar a apresentação de suas alegações de defesa;
d) esclarecer aos responsáveis, em obediência ao art. 12, § 3º, da Lei 8.443/1992, e ao art. 12, inciso VII, da Resolução TCU 170/2004, que o não atendimento à citação implicará revelia, para todos os efeitos, dando-se prosseguimento ao processo.
20.	Em cumprimento ao pronunciamento da Unidade (Peça 37) , foram efetuadas as citações solidárias dos responsáveis, como se vê adiante:
	Ofício
	Data de Recebimento do Ofício
	Nome do Recebedor do Ofício
	Observação
	Fim do Prazo para Defesa

	4187/2019-TCU/Secex-TCE (Peça 40) , de 1º/7/2019, a Cacildo Dagno Pereira
	8/7/2019 (vide AR de Peça 43) 
	Denair R. Lino
	Ofício recebido no endereço do responsável, conforme pesquisa no sistema da Receita Federal (Peça 33) 
	24/7/2019

	4189/2019-TCU/Secex-TCE (Peça 41) , de 1º/7/2019, a Eledir Barcelos de Souza
	5/7/2019 (vide AR de Peça 42) 
	Alvarinda Nantes
	Ofício recebido no endereço da responsável, conforme pesquisa no sistema da Receita Federal (Peça 32) 
	23/7/2019

21.	A Sra. Eledir Barcelos de Souza apresentou suas alegações de defesa em 22/7/2019, presentes nas Peças 44, 45 e 46, a seguir sintetizadas e analisadas.
22.	Também em 22/7/2019, o Sr. Cacildo Dagno Pereira apresentou, através de advogados legalmente constituídos, conforme Procuração à Peça 47, suas alegações de defesa, presentes na Peça 48, igualmente sintetizadas e analisadas abaixo.
EXAME TÉCNICO
Alegações de defesa da Sra. Eledir Barcelos de Souza
23.	Após relembrar as condições de pagamento do Convênio nº 657543/2009 (valor total de R$ 1.103.493,20, sendo R$ 1.092.458,27 a parte do FNDE e R$ 11.034,93 a contrapartida municipal) , destacando que foi repassado pelo FNDE o valor de R$ 546.229,13, ela informa que foi realizado o processo licitatório n. 033/2011, o qual sagrou vencedora a empresa Antonieto Construções e Serviços Ltda. - ME, sendo celebrado o contrato administrativo n. 037/2011 e demais termos aditivos, consignando-se no mesmo que a responsabilidade do Município, por ela representado, era acompanhar e fiscalizar a execução da obra, e a obrigação da empresa era empregar material de primeira qualidade e mão de obra qualificada e especializada.  
24.	Segue afirmando que, quando findou o seu mandato em 2012, deixou a obra em andamento, com as medições pagas, sendo que o último pagamento ocorreu em 20/12/2012, conforme se vê dos extratos em anexo. Destaca ainda que a obra já tinha 21,30% de sua execução completa. 
25.	Afirma que, desde a liberação dos recursos até o início das obras, o valor repassado ao Município estava depositado em conta corrente da Caixa Econômica Federal, e que o pagamento à empresa contratada era realizado mediante fiscalização do engenheiro da Caixa Econômica, do engenheiro da Prefeitura, da empresa (o responsável pela obra, Sr. Vitalino Pires) , e do próprio FNDE, "além das fiscalizações realizadas via Satélite". Somente após a aprovação é que os recursos eram liberados para pagamento. 
26.	Informa que, entre os anos de 2013/2014, já no mandato de seu sucessor, Sr. Cacildo Dagno Pereira, foi feita nova licitação, com contratação de nova empresa para finalização da construção da escola, tendo ele ingressado com Ação Ordinária de Ressarcimento de Danos ao Erário em 2015, após a verificação das condições da obra.
27.	Em seguida, aduz que, conforme disposto nas alíneas "d", "f ", "g" e "k", do inciso I, da Cláusula Terceira, do Convênio n° 657543/2009, que trata das obrigações do Concedente, qualquer irregularidade apurada poderia ocasionar qualquer uma dessas hipóteses abaixo descritas:
"d) acompanhar e controlar a execução do objeto deste Convênio, diretamente ou por delegação de competência a dirigentes de órgãos ou entidade pertencentes à Administração Federal que situem próximos ao local de aplicação dos recursos, reorientando ações e decidindo quanto à aceitação de justificativas sobre impropriedades identificadas na execução do instrumento; 
[...] 
f) exercer sua autoridade normativa, controlar e fiscalizar a execução deste Convênio, bem como, assumir ou transferir a outro órgão ou entidade da esfera federal a responsabilidade pela sua execução, no caso de paralisação ou de fato relevante que venha a ocorrer, de modo a evitar a descontinuidade do serviço; 
g) exercer função gerencial fiscalizadora dentro do prazo regulamentar de vigência/prestação de contas deste Convênio, ficando assegurado aos seus agentes qualificados o poder discricionário de reorientar ações e de acatar, ou não, justificativas com relação às disfunções porventura havidas na execução; 
[...] 
k) designar representante para acompanhar a execução do Convênio, o qual deverá anotar em registro próprio todas as ocorrências relacionadas à consecução do objeto e adotar as medidas necessárias à regularização das falhas observadas; 
[...]" 
 28.	Ressalta então que, até o final do seu mandato, as irregularidades apontadas pelo engenheiro contratado posteriormente pela Prefeitura não haviam sido verificadas nem pelo engenheiro responsável pela obra, da parte do FNDE, nem pela Caixa Econômica ou pelo engenheiro da Prefeitura à época, causando "estranheza a parte autora se basear em um laudo unilateral", elaborado um ano e meio depois do término do seu mandato. 
29.	Ao final, reafirma que o dano ao erário não foi resultante da improbidade ou inabilidade de sua parte, mas sim da atual gestão do Município de Santa Rita do Pardo, na pessoa do Sr. Cacildo Dagno Pereira.
30.	Anexou a seguinte documentação:
a) Extratos bancários da conta específica do Convênio nº 657543/2009;
b) Termo de Convênio nº 657543/2009;
c) Contrato nº 037/2011, celebrado entre o Município de Santa Rita do Pardo/MS, e Antonieto Transporte e Serviços Ltda. - ME, e seis Termos Aditivos ao mesmo, com as respectivas justificativas e autorizações do Município de Santa Rita do Pardo/MS;
c) Ofício nº 1002/2015, onde o Sr. Cacildo Dagno Pereira informa ao Tribunal de Contas da União que ingressou com representação contra a ex-gestora e a empresa vencedora da licitação, Antonieto Construções e Serviços Ltda. - ME, além de Ação Ordinária de Ressarcimento de Danos ao Erário junto à justiça comum;
d) Boletins de Medição da obra e Notas de Empenho;
e) Termo de Rescisão Unilateral do Contrato Administrativo n.037/2011;
f) OFÍCIO N° 976/2012/SCG, de 6/11/2012, em que o Município, sob a gestão da Sra. Eledir Barcelos de Souza, solicita ao FNDE a aprovação de planilha de atualização de valores, "para que se constitua novamente o equilíbrio econômico financeiro do contrato assinado entre esta Prefeitura Municipal e a empresa Antonieto Construções e Serviços Ltda.", bem como "autorização para utilizarmos o saldo dos rendimentos das aplicações financeiras para irmos amortizando o impacto que tal correção trará aos cofres desta municipalidade";
g) Análise Técnica de Engenharia - CGEST/DIRPE/FNDE, de 25/1/2013, referente a tal solicitação, pelo indeferimento.
Análise das alegações de defesa da Sra. Eledir Barcelos de Souza
31.	As alegações de defesa apresentadas 	pela Sra. Eledir Barcelos de Souza devem ser rejeitadas, pelos motivos a seguir expostos.
32.	Do total dos recursos orçados do Convênio nº 657543/2009 - R$ 1.103.493,20, sendo R$ 1.092.458,27 a parte do FNDE e R$ 11.034,93 a contrapartida municipal - foi repassado ao Município de Santa Rita do Pardo/MS, em 20/5/2010, praticamente a metade desse valor: R$ 546.229,13.
33.	A própria responsável afirma que, ao final do seu mandato, em dezembro/2012, a obra "já tinha 21,30% de sua execução completa", verificando-se, conforme o Relatório de Cumprimento do Objeto (Peça 16) e extratos bancários, que ela executou o valor de R$ 261.801,73, que em verdade corresponde a 23,34% do pactuado. 
34.	Consoante o Parecer Técnico de Execução Física de Objeto Financiado (Conveniado/Pactuado) - Infraestrutura (Peça 19) , o FNDE apurou a execução de 30,28% da obra em 12/6/2015, observando-se que o saldo remanescente mais o rendimento da aplicação financeira resultou no valor de R$ 433.948,25, que foi devolvido pelo sucessor em 17/9/2015.
35.	Verifica-se que a Sra. Eledir Barcelos de Souza, signatária do Convênio em foco e Prefeita de Santa Rita do Pardo/MS nas gestões 2005-2008 e 2009-2012, teve tempo suficiente para concluir mais do que a parcela da obra já executada que deixou para seu sucessor, tendo em vista que os recursos (em verdade metade do valor orçado) foram creditados na conta específica em 20/5/2010, e o Contrato n. 37/2011, firmado em 13/6/2011 entre o Município e a empresa Antonieto Construções Ltda.-ME, teve sua vigência  prorrogada até 30/9/2013, já na gestão do seu sucessor, o que demonstra que ela teve mais de 2 anos para a execução do objeto, considerando a data do crédito dos recursos (em 20/5/2010) e o final do seu mandato - 31/12/2012.
36.	Vale aqui trazer os termos previstos na Cláusula Sétima do referido Contrato n. 37/2011:
"7.3 - O prazo previsto para execução da obra, contado da data da expedição da Ordem de Início de Serviços - OIS será, no máximo de 180 (cento e oitenta) dias corridos.
7.4 - A vigência do presente contrato terá início em 13 de Junho de 2011 e termino em 30 de Dezembro de 2011.
7.5 - A vigência contratual poderá ser prorrogada por iguais e sucessivos períodos, observando o disposto no Artigo 57, da Lei 8,666/93.
7.6 - A prorrogação de prazo fundadas em conveniência administrativa ficará a critério da Contratante e somente será possível nos seguintes casos:
a) Falta de elemento técnico para a execução dos trabalhos, quando o fornecimento deles couber a Contratante, desde que tenha havido, no prazo estabelecido, a competente manifestação da Contratada, quando da emissão da OIS. 
b) Período excepcional de chuvas.
c) Ordem escrita da Contratante, para paralisação ou restringir s execução dos trabalhos no interesse da Administração
d) Casos Fortuitos ou de força maior."
37.	Tal contrato teve seu prazo prorrogado por mais 200 dias, por 3 vezes, totalizando assim 600 dias, com as seguintes justificativas:
a) Primeiro Termo Aditivo, de 9/12/2011 (Peça 44, p. 40-41) : 
"A Prefeitura Municipal está prevendo em substituir o terreno locado no projeto inicial, o que não foi possível, sendo assim não tinha como a empresa executar a obra antes da construção do muro de arrimo ocorrendo então o atraso no cronograma da obra";
b) Quarto Termo Aditivo, de 2/7/2012 (Peça 44, p. 96-97) :
"Com a falta de mão de obra qualificada nesta cidade, ocasionou atraso na execução dos serviços contratados" (sic) ;
c) Sexto Termo Aditivo, de 25/1/2013 (Peça 44, p. 128-129) :
"Falta de mão de obra qualificada no Município."
38.	Em razão da similitude com o caso tratado nos autos, vale destacar parte do trecho do Acórdão 3067/2019-TCU-Segunda Câmara, Relator Ministro-Substituto Marcos Bemquerer:
19. Nesse contexto, cumpre destacar que a execução dos serviços foi iniciada em 02/07/2007, sendo que o Sr. Mário José Chagas Paulain, signatário da avença, teve um prazo mais do que suficiente para concluir as obras, tendo em vista que teve o último ano de seu primeiro mandato, em 2008, e o período de 1º/7/2010 a 2012, do seu segundo mandato, e o cronograma previsto no plano de trabalho indicou um prazo de apenas sete meses para implementação de todos os serviços (peça 1, p. 19) .
20. Ao protelar a conclusão do empreendimento, para o qual havia recursos federais disponíveis e tempo suficiente em sua própria gestão, descumpriu o princípio constitucional da eficiência e concorreu para uma obra inacabada e sem serventia ao uso da população, gerando, sem dúvida, desperdício de recursos públicos que poderiam ter sido destinados para outras aplicações de interesse público. Tal situação impõe a irregularidade das contas desse ex-gestor, com débito e multa, na linha sugerida pela unidade técnica.	
39.	Vê-se, portanto, que o atraso na execução da obra certamente contribuiu para que os preços ficassem defasados, o que não justificava revisão contratual, mas que provavelmente dificultou a conclusão da obra pelo prefeito sucessor, nas condições e preços do que fora inicialmente pactuado. 
Alegações de defesa do Sr. Cacildo Dagno Pereira
40.	Ele informa que o Município de Santa Rita do Pardo/MS e a empresa Antonieto Construções e Serviços Ltda.-ME firmaram o Contrato n. 37/2011, em que restou pactuado o prazo de 180 dias para a finalização dos trabalhos, ficando "consignada a responsabilidade do Município, então representado pela Prefeita Eledir, de acompanhar e fiscalizar a execução da obra, bem como, a obrigação da Empresa Antonieto Construções Ltda.-ME em empregar material de primeira qualidade e mão de obra qualificada e especializada".
41.	Segue informando que o referido Contrato n. 37/2011 foi alterado por seis vezes, como demonstrado a seguir:
	Contrato/Termo Aditivo
	Data de assinatura
	Objeto

	Contrato n. 37/2011
	13/6/2011
	Construção da escola

	1º Termo Aditivo
	9/12/2011
	Prorrogar o prazo de vigência contratual por mais 200 dias, para 17/7/2012

	2º Termo Aditivo
	2/4/2012
	Acréscimo de R$ 17.338,10 ao valor inicial, ante a necessidade de adequação de muro de arrimo para aterro e talude para execução dos serviços

	3º Termo Aditivo
	10/5/2012
	Alteração na denominação social da empresa contratada

	4º Termo Aditivo
	2/7/2012
	Prorrogar o prazo de vigência contratual por mais 200 dias, para 2/2/2013

	5º Termo Aditivo
	27/12/2012
	Acréscimo de R$ 100.698,28, ante o aumento nos custos de materiais de construção

	6º Termo Aditivo
	25/1/2013
	Prorrogar o prazo de vigência contratual por mais 200 dias, para 30/9/2013

 42.	Com relação ao 5º Termo Aditivo, ele informa que, ante a solicitação do Município de Santa Rita do Pardo sobre o aditamento do Convênio e o uso de saldo do mesmo na construção da escola, mediante o Ofício 976/2012/SCG, de 6/11/2012, o FNDE encaminhou Parecer Técnico de Engenharia pelo indeferimento da proposta apresentada, uma vez que o uso do saldo não poderia ser empregado para pagamento de aditivo de valores de itens que constem no projeto padrão e aprovados para a construção da escola. 
43.	Vale observar que tal documentação foi encaminhada pela Sra. Eledir, e encontra-se presente na Peça 46, p. 68-73, como dito no item 30, letras "f" e "g".
44.	Nesse ínterim, continua, venceu o mandato da Sra. Eledir Barcelos de Souza, assumindo então o Sr. Cacildo Dagno Pereira, que, já em seu primeiro mês, verificou o atraso na execução da obra, tendo celebrado o 6º Termo Aditivo, prorrogando-se o prazo para a execução da mesma por mais 240 dias, passando o termo final para 30/9/2013; entretanto, em 13/5/2013, rescindiu unilateralmente o referido Contrato, "tendo em vista a paralisação da obra contratada".
45.	Aduz que, "no intuito de dar continuidade a obra da escola e atender a população", o Município instaurou processo licitatório objetivando contratar outra empresa para assumir a construção do projeto inicial, tendo sido firmado o Contrato n. 009/2014, com a empresa vencedora do certame, Construlago Ltda.-ME; contudo, informa que, "para dar continuidade à obra foi solicitado um parecer técnico elaborado pelo engenheiro civil Atos Batista de Souza Júnior", a fim de analisar as condições do que já havia sido construído, o qual constatou "erros gravíssimos que comprometiam a execução do restante da obra quanto a locação, execução e utilização de materiais, havendo assim, divergência entre o projeto arquitetônico, estrutural, hidráulico e SPDA". 
46.	Desse modo, alega que, no intuito de resolver a situação descrita e "informar a responsabilidade daqueles que contribuíram para o ocorrido - empresa Antonieto Construções Ltda.-ME e a ex-prefeita Eledir Barcelos de Souza", apresentou denúncia a esta Corte de Contas, e Ofícios ao Ministério da Educação e ao FNDE, "demonstrando a boa-fé do Município e de seu atual gestor", tendo sido distribuída, em 10/7/2015, Ação Ordinária de Ressarcimento de Dano ao Erário, sob n. 0801090-97.2015.8.12.0026, buscando a responsabilização da antiga gestora e da empresa que concorreu para o dano. 
47.	Por fim, destaca que devolveu todo o saldo dos recursos financeiros relativos ao PROINFÂNCIA para o FNDE, conforme faz prova o extrato bancário anexo, e alega não haver respaldo para a imputação de irregularidades à sua pessoa, visto que "não restou omisso quanto a execução da obra iniciada pela gestão anterior, e utilizou-se de todas as medidas cabíveis para solucionar a questão, de forma a minimizar os danos sofridos e evitar maiores prejuízos, bem como, de responsabilizar aqueles que contribuíram para o ocorrido". 
48.	Anexou à sua defesa o Ofício nº 1002/2015 e a Guia de Recolhimento da União - GRU, no valor de R$ 433.948,25, depositado em 17/9/2015, que já constavam dos autos (Peça 18) , e o Parecer Técnico do engenheiro contratado pelo Município, Sr. Atos Batista de Souza Júnior.
Análise das alegações de defesa do Sr. Cacildo Dagno Pereira
49.	As alegações de defesa apresentadas 	pelo Sr. Cacildo Dagno Pereira, por meio de seus advogados legalmente constituídos, também devem ser rejeitadas, pelos motivos a seguir expostos.
50.	Apesar de não ter gerido os recursos transferidos pelo FNDE para a execução do objeto do Convênio n. 657543/2009, sua responsabilidade decorre do fato de que o prazo para a apresentação da prestação de contas findava em sua gestão, tendo ele apresentado a mesma em 16/5/2016, no valor de R$ 261.801,73, e de não dar continuidade à execução dos serviços para a consecução do objeto pactuado.
51.	Vale aqui transcrever parte do multicitado Acórdão 3067/2019-TCU-Segunda Câmara, na parte referente ao prefeito sucessor, ante a semelhança com o caso ora examinado:
21. Quanto ao prefeito sucessor, Sr. Gledson Hadson Paulain Machado, apesar de não ter sido o gestor dos pagamentos relativos ao Contrato de Repasse constantes do ofício de citação, cabia a ele adotar as medidas pertinentes para finalizar a obra e dotar o empreendimento das condições necessárias ao uso pela comunidade, o que não ocorreu. Tal conduta revela, no mínimo, despreparo do gestor para lidar com a coisa pública e com os escassos recursos financeiros disponibilizados para alcançar o interesse público.
22. O responsável descumpriu o princípio constitucional da eficiência (art. 37, caput, da Constituição Federal/1988) , na medida em que, sem que comprovasse a alegada insuficiência de recursos, deixou de dar continuidade ao empreendimento pactuado, o que ocasionou a sua consequente inutilidade. Causou, sem dúvida, desperdício de dinheiro público, de tempo e demais recursos envolvidos na implementação do cronograma previsto para conclusão das obras.
23. O princípio da continuidade administrativa já tem gerado debates neste Tribunal, principalmente quando, em casos assemelhados ao ora tratado, se constata que a inutilidade do objeto conveniado decorre da não demonstração de ações devidas por parte do gestor sucessor. Como se verifica dos Acórdãos ns. 13.590/2016 e 10.968/2015 - 2ª Câmara, a inércia administrativa atrai para o prefeito sucessor a responsabilidade pelo prejuízo ao erário, pois ele tem obrigação de encerrar a execução de empreendimento iniciado na gestão anterior, em respeito ao referido princípio da continuidade, sempre visando ao interesse público.
24. Especificamente acerca da responsabilização do prefeito sucessor no caso de não conclusão da obra ou de não adoção de medidas tendentes a resguardar o erário, transcrevo trecho do Voto que proferi e que embasou o recente Acórdão 813/2019-TCU-Segunda Câmara:
"23. Ainda acerca desse tema, é importante destacar que esta Corte já deixou expressa a responsabilidade do Prefeito sucessor no caso de não conclusão da obra ou de não adoção de medidas tendentes a resguardar o erário, conforme descrito no enunciado abaixo, consignado nos Acórdãos 6.363/2017 e 13.590/2016, ambos da Segunda Câmara e de minha Relatoria, bem como no Acórdão 10.698, também da Segunda Câmara e de Relatoria da Ministra Ana Arraes:
"Fica caracterizada a responsabilidade do prefeito sucessor quando, com recursos garantidos para tal, não retomar obra iniciada e não acabada pelo seu antecessor, por implicar desperdício de recursos públicos e contrariar o princípio da continuidade administrativa. "
52.	Por outro lado, há um ponto importante, relativo à solicitação de aditamento do Convênio em foco, "através do uso de saldo e rendimentos, tendo como justificativa a desatualização dos valores em relação aos referencias da tabela SINAPI", feita pelo município, consoante Ofício n. 976/2012/SCG, de 6/11/2012, tendo o FNDE, mediante a Análise Técnica de Engenharia - CGEST/DIRPE/FNDE, de 25/1/2013, se manifestado pelo indeferimento do pedido, pelas seguintes razões (Peça 46, p. 68-73) :
" (...) 
5.	ANÁLISE DE ENGENHARIA
	O Município, através do Ofício enviado (folhas 248 e 249) , solicita aditamento do convênio através do uso de saldo e rendimentos, tendo como justificativa a desatualização dos valores em relação aos referenciais da tabela SINAPI. Entretanto, em 24 de maio de 2012, o convênio foi aditado, totalizando o valor de R$ 1.103.493,20.
Considerando que:
A obra já se encontra licitada e com 21,30% executada; 
O uso de saldo não pode ser empregado para pagamento de aditivo de valores de itens que constem no projeto padrão e aprovados para construção da escola conforme convênio firmado;
A execução dos serviços deverá estar de acordo com o projeto padrão para construção da Creche/Escola Infantil Modelo Tipo B, conforme aprovado no convênio não podendo sofrer alterações nem modificações sem prévio aviso e aprovação;
E de acordo com a cláusula terceira, subcláusula segunda do convênio, são obrigações do convenente: concluir o objeto deste Convênio, destinando recursos financeiros próprios, caso os recursos transferidos pelo CONCEDENTE sejam insuficientes.
6.	ESCLARECIMENTOS ADICIONAIS
	Orientações para uso do saldo de licitação e de aplicação financeira:
a.	Os valores provenientes de rendimentos ou o saldo do recurso (sobra de licitação) , para serem utilizados, devem ser aplicados em serviços NÃO CONTEMPLADOS NO OBJETO PACTUADO;
b.			       Devem ser utilizados em serviços que agreguem valor ao objeto, benfeitorias ou complementos (Ex: cerca, muro, gradil, iluminação, etc.) , desde que compreendidos na área interna ao lote aprovado para construção da creche;
c.    NÃO PODEM SER UTILIZADOS para serviços alheios à Escola (Ex: pavimentação, drenagem pública, calçadas, meio-fio, poste externo, transformador de poste praça, etc.) ;
d.       NÃO PODEM SER UTILIZADOS para serviços de terraplenagem (Ex: corte, aterro, muro de arrimo) , pois conforme cláusula do convênio o município deve assegurar recursos financeiros necessários à cobertura dessas despesas;
e.    NÃO PODEM SER UTILIZADOS para serviços de paisagismo (exceto grama) , pois não temos referências de valores para estes itens, desta forma, não são itens financiáveis pelo FNDE.
	O convenente deverá solicitar aprovação prévia do FNDE, por meio da apresentação da seguinte documentação: 
a.	Projeto contemplando as obras que se deseja executar, com respectivos detalhes construtivos, devidamente assinados pelo responsável técnico;
b.			       Planilha orçamentária dos serviços pleiteados;
c.        Cronograma Físico-Financeiro;
d.        Justificativa técnica, devidamente assinada pelo profissional responsável pela Fiscalização da Obra, apresentado as razões da obra e sua anuência com o projeto apresentado.
7.	CONCLUSÃO
Os documentos necessários para a aprovação do processo foram apresentados adequadamente?         NÃO
Face às considerações, informamos que somos pelo indeferimento da proposta apresentada."
53.	A despeito da negativa do FNDE, a vigência do Convênio e o prazo para a prestação de contas foram prorrogados até 30/9/2016, através do 6º Termo Aditivo.
54.	Desse modo, o responsável assumiu o compromisso de prosseguir com a execução da obra, por meio dos recursos federais ainda disponíveis ou com recursos próprios municipais, o que ele pretendeu realizar mediante a celebração do Contrato n. 009/2014, com a empresa Construlago Ltda.-ME. Contudo, ante a verificação, pelo engenheiro civil Atos Batista de Souza Júnior, por ele contratado, de "erros gravíssimos que comprometiam a execução do restante da obra quanto a locação, execução e utilização de materiais, havendo assim, divergência entre o projeto arquitetônico, estrutural, hidráulico e SPDA", a obra não foi concluída.
55.	Impõe-se reconhecer, por outro lado, o fato de que o Sr. Cacildo Dagno Pereira ter adotado medidas tendentes a resguardar o erário, tendo ingressado com a Ação Ordinária de Ressarcimento de Dano ao Erário n. 0801090-97.2015.8.12.0026, além de denúncia junto ao TCU e ao MPF.
56.	A adoção de tais medidas, porém, não o eximem do fato de que não conseguiu demonstrar, indubitavelmente, que não tinha condições de prosseguir com a obra, haja vista a devolução do valor de R$ 433.948,25, em 17/9/2015, secundada num laudo pericial por ele contratado que não informou o valor dos possíveis prejuízos causados pelos "erros gravíssimos de locação, execução e utilização de materiais", nem sobre a possibilidade de aproveitamento do que fora construído pela gestão antecessora. Além do que, conforme observado no item 55 desta instrução, o responsável, com a assinatura do 6º Termo Aditivo, por meio do qual se operou a prorrogação da vigência do Convênio e o prazo para a prestação de contas, assumiu o compromisso de prosseguir com a execução da obra, em conformidade com o princípio da continuidade administrativa.
57.	Por derradeiro, cumpre trazer informação contida na instrução preliminar de peça 35, no sentido de que "Quanto à empresa contratada, Antonieto Construções e Serviços Ltda. - ME, não há como convocá-la, pois, não obstante a existência de falhas construtivas, não há elementos nos autos que evidenciem em que medida a contratada concorreu para o dano, com clara identificação de eventual diferença entre os valores por ela recebidos e o percentual executado da obra. Ademais, o contrato foi rescindido, sem que se saiba o estágio em que a obra foi recebida pelo sucessor".
CONCLUSÃO
58.	A partir dos elementos constantes dos autos, foi possível verificar que os recursos repassados ao Município de Santa Rita do Pardo/MS através do Convênio nº 657543/2009 (SIAFI 654804) , não tiveram sua boa e regular aplicação comprovada, ante a inexecução do objeto pactuado: "Construção de escola, no âmbito do Programa Nacional de Reestruturação e Aparelhagem da Rede Escolar Pública de Educação Infantil - PROINFÂNCIA".
59.	Realizada a citação solidária dos responsáveis, a Sra. Eledir Barcelos de Souza, Prefeita nas gestões 2005/2008 e 2009/2012, apresentou suas alegações de defesa, as quais devem ser rejeitadas, pois não foram suficientes para elidir a irregularidade atinente à não comprovação da boa e regular aplicação dos recursos, haja vista a irregularidade relacionada à não execução do objeto no prazo inicialmente previsto para a vigência do Convênio.
60.	Quanto ao Sr. Cacildo Dagno Pereira, prefeito de Santa Rita do Pardo/MS na gestão 2013-2016, ele apresentou, através de advogados legalmente constituídos, alegações de defesa quanto à não continuidade da execução dos serviços para a consecução do objeto do supracitado Convênio, ainda que houvesse saldo em conta para tanto, as quais também devem ser rejeitadas, vez que não logrou demonstrar que não tinha condições de prosseguir com a obra.
61.	Por outro lado, verifica-se, conforme determina o mandamento contido no § 2º do art. 202 do RI/TCU, a ocorrência de indícios de boa-fé na conduta dos responsáveis, haja vista que, em que pese o longo atraso da obra, a Sra. Eledir Barcelos de Souza gastou os recursos financeiros proporcionais à execução física do objeto pactuado, e seu sucessor, Sr. Cacildo Dagno Pereira, providenciou a contratação de outra empresa para executar o contrato, devolveu o saldo existente na conta específica do Convênio sob exame e ofereceu representação contra a ex-gestora, com vistas a resguardar o erário.
62.	Assim, em não havendo outra irregularidade nas presentes contas, propõe-se que sejam rejeitadas as alegações de defesa dos responsáveis, fixando-lhes novo e improrrogável prazo para recolhimento da importância devida, acrescida de atualização monetária, ao cofre credor, conforme disposto no art. 202, § 3º, do RI/TCU.
63.	Por fim, com relação ao débito de R$ 144.000,00, referente ao rendimento obtido no mercado financeiro, cumpre observar que os recursos transferidos, enquanto não utilizados, devem ser aplicados no mercado financeiro, desde que não haja sobreposição do período de atualização monetária e de eventuais juros de mora com o período da aplicação financeira, nos termos da jurisprudência do TCU, conforme Acórdão 7576/2015-TCU-Primeira Câmara, da relatoria do Min. Benjamin Zymler, Acórdão 2534/2016-TCU-Primeira Câmara, da relatoria do Min. José Mucio Monteiro e Acórdão 5088/2018-TCU-Segunda Câmara, da relatoria do Min. Augusto Nardes, entre outros, valendo destacar a manifestação do MP/TCU inserida no referido Acórdão 2534/2016-TCU-Primeira Câmara, da relatoria do Min. José Múcio Monteiro, abaixo transcrito:
Note-se que eventual condenação em débito decorrente da referida irregularidade não caracteriza enriquecimento ilícito da União ou eventual bis in idem. Isso porque o valor de R$ 1.264,57, que deixou de ser auferido no mercado financeiro, refere-se ao período de 3.5.2004 a 27.1.2005 (peça 1, p. 327) , anterior à data de ocorrência do débito de R$ 20.000,00, que é 28.1.2005. Assim, a incidência de atualização monetária sobre esse débito de R$ 20.000,00, a partir de 28.1.2005, não supre a deterioração do poder de compra dos recursos federais que deixaram de ser aplicados no período de 3.5.2004 a 27.1.2005.
64.	No caso em comento, verifica-se que houve a referida sobreposição, ao se comparar o período do cálculo da não aplicação financeira, a partir de 20/5/2010, data do crédito dos recursos na conta específica (Peça 4) , com o início do cálculo da atualização monetária e juros de mora referente ao débito decorrente das falhas constatadas na execução do objeto conveniado, tendo em vista que a obra não foi concluída, a partir da mesma data, não sendo, portanto, devida a imputação de débito pela ausência de aplicação dos recursos no mercado financeiro.
PROPOSTA DE ENCAMINHAMENTO
65.	Ante o exposto, submetem-se os autos à consideração superior, propondo:
	a) rejeitar as alegações de defesa apresentadas pela Sra. Eledir Barcelos de Souza (CPF XXX.156.568-XX) , Prefeita Municipal de Santa Rita do Pardo/MS nas gestões 2005/2008 e 2009/2012, e pelo Sr. Cacildo Dagno Pereira (CPF XXX.424.378-XX) , Prefeito do mesmo Município na gestão 2013/2016;
b) fixar novo e improrrogável prazo de quinze dias, a contar das notificações, com fundamento no art. 12, §§ 1º e 2º, da Lei 8.443/1992 e art. 202, §§ 2º e 3º, do Regimento Interno, para que a Sra. Eledir Barcelos de Souza e o Sr. Cacildo Dagno Pereira efetuem e comprovem, perante este Tribunal, o recolhimento da quantia a seguir especificada aos cofres do Fundo Nacional de Desenvolvimento da Educação - FNDE, atualizada monetariamente a partir da data indicada até a data do efetivo recolhimento, na forma prevista na legislação em vigor;
	Valor (R$) 
	Data

	546.229,13 (D) 
	18/5/2010

	433.948,25 (C) 
	17/9/2015

Valor atualizado do débito em 12/5/2020: R$ 408.103,87.
c) informar a Sra. Eledir Barcelos de Souza e o Sr. Cacildo Dagno Pereira de que a liquidação tempestiva do débito atualizado monetariamente saneará o processo e permitirá que as contas sejam julgadas regulares com ressalva, dando-se lhes quitação, nos termos do § 4º do art. 202 do Regimento Interno do TCU, ao passo que a ausência dessa liquidação tempestiva levará ao julgamento pela irregularidade das contas, com imputação de débito a ser atualizado monetariamente e acrescido de juros moratórios nos termos do art. 19 da Lei 8.443/1992.
3.	O titular da unidade técnica divergiu da auditora, conforme parecer a seguir transcrito:
Trata-se de Tomada de Contas Especial instaurada com vistas a apurar indícios de dano ao erário decorrente da inexecução do objeto pactuado no Convênio nº 657543/2009 (SIAFI 654804)  - "Construção de escola, no âmbito do Programa Nacional de Reestruturação e Aparelhagem da Rede Escolar Pública de Educação Infantil - PROINFÂNCIA".
2.	A título de registro, os recursos pactuados no Convênio 657543/2009 (peça 11) para a consecução do objeto descrito no item anterior era de R$ 1.103.493,20, sendo R$ 1.092.458,27 a cargo do FNDE e R$ 11.034,93 a título de contrapartida municipal. No entanto, o FNDE somente repassou ao ente municipal no dia 20/5/2010 a importância de R$ 546.229,13, montante esse equivalente a aproximadamente 50% do que havia sido ajustado (49,99%) .
3.	Em apertada síntese, o cerne da questão derivou da execução parcial do objeto (cerca de 23%) durante o mandato da então prefeita Eledir Barcelos de Souza, seguido do abandono da obra no mandato do seu sucessor Cacildo Dagno Pereira. Esse abandono foi fundamentado em laudo de engenharia que informou ter havido erros gravíssimos de locação, execução e utilização de materiais.
4.	Antes de adentrar nas alegações de defesa apresentadas e respectivas análises,                 faz-se necessário destacar a devolução aos cofres do FNDE, em 17/9/2015,  por parte da Prefeitura Municipal de Santa Rita do Pardo/MS (na gestão do Sr. Cacildo Dagno Pereira) , da importância de R$ 433.948,25, motivada pela rescisão do Convênio nº 657543/2009 (SIAFI 654804) - peça 18.
5.	A defesa da Sra Eledir Barcelos de Souza (peça 44) buscou responsabilizar outros envolvidos pelas deficiências na execução dos serviços que teriam impossibilitado a continuidade da obra, a saber: (i) a empresa contratada, que deveria ter entregue materiais de qualidade e utilizado mão de obra qualificada; (ii)  o fiscal da Caixa, o fiscal da obra indicado pela prefeitura e a fiscalização do concedente - FNDE, que deveriam ter identificado as irregularidades e agido para solucioná-las; (iii) o seu sucessor, que somente verificou irregularidades em laudo elaborado cerca de um ano e meio após o término do mandato da responsável.
6.	A instrução precedente pugnou pela rejeição dos argumentos produzidos pela responsável indicando que a gestora teve recursos disponíveis e tempo suficiente (mais de dois anos) para alcançar percentual de execução físico-financeira superior ao que foi verificado ao final de sua gestão (23,34% do pactuado) .  Conforme já dito no item 2 acima, o FNDE transferiu 50% do montante ajustado na avença. Dessa forma, à gestora deve ser atribuída responsabilidade pelo fato de ter permitido que a empresa contratada executasse a obra em ritmo excessivamente lento sem ter adotado nenhuma providência efetiva para reverter tal quadro. Ademais, conforme enfatizou a Auditora-Instrutora o atraso na execução da obra, embora de per si não justifique revisão contratual, contribuiu para a ocorrência de defasagem nos preços orçados e dificultou a conclusão da obra pelo sucessor.
7.	Sem prejuízo das considerações que serão feitas nos itens 8 a 13 abaixo, manifestamos, em essência, concordância com a instrução precedente no que tange à análise das alegações de defesa apresentadas pela Sra. Eledir Barcelos de Souza (peça 44) .
8.	 O argumento apresentado pela Sra. Eledir Barcelos de Souza no sentido de que tanto a empresa contratada quanto a fiscalização da obra também poderiam ser chamadas aos autos para responderem solidariamente pelas deficiências aparentes, de fácil percepção posteriormente constatadas em laudo emitido por profissional contratado pelo gestor sucessor, é, em tese, dotado de plausibilidade. Ademais, caso fosse aferido pelo órgão concedente ou por profissional habilitado, o que não ocorreu, que as tais deficiências eram, de fato, fatores impeditivos para a continuidade da obra, tanto a empresa como os fiscais do empreendimento deveriam obrigatoriamente integrar o polo passivo desta TCE, sendo-lhes imputado em solidariedade aos demais responsáveis, a título de débito, o valor integral repassado pelo FNDE. Tal inserção de responsáveis solidários no polo passivo teria se dado ou na fase interna da TCE ou na instrução preliminar no âmbito desta Unidade Técnica. Ao município seria facultado buscar ressarcimento por custos adicionais de demolição das edificações e limpeza da área e aplicar as sanções previstas contratualmente.
9.	Contudo, a despeito do relatado no item 8 acima, a eventual imputação de responsabilidade à empresa contratada e à fiscalização da obra pelas falha aparentes não afasta a responsabilidade da Sra. Eledir Barcelos de Souza em relação à adoção de medidas de caráter corretivo em face das irregularidades existentes, conforme elementos constantes nos autos, a seguir detalhados:
o parecer técnico utilizado pelo sucessor (peça 48, p. 20-39) evidencia por meio de relato e fotos a existência de defeitos de fácil identificação, inclusive por pessoas leigas. Nesse rol, podem ser listadas (i) trincas no piso; (ii) desaprumos acentuados; e (iii) desalinhamentos acentuados de paredes;
o quarto termo aditivo, assinado ainda na gestão da responsável, foi motivado pela "falta de mão de obra qualificada" na cidade. Ou seja, uma vez que foi trazido a lume a dificuldade de obtenção de mão de obra qualificada, cabia à gestora verificar, ou determinar a apuração, de eventual ocorrência de impactos dessa deficiência nos serviços já executados; e
mesmo após a assinatura do aditivo, restou tempo suficiente (cerca de seis meses entre a assinatura do termo aditivo e o final do mandato da gestora) para o levantamento de eventuais deficiências e a adoção das providências requeridas.
10.	Dessa forma, não há como aceitar o argumento da Sra. Eledir Barcelos de Souza segundo o qual teria sido surpreendida pela existência de erros graves na obra. Assim sendo, deve responder por sua conduta omissiva em relação à ausência de providências quanto ao ritmo lento de execução do empreendimento e à existência de vícios construtivos aparentes, de fácil percepção. A omissão da gestora decorre do descumprimento legal de vigiar tanto a empresa contratada como o fiscal da Prefeitura (culpa in vigilando) e da má escolha da empresa responsável pela execução da obra e do agente público responsável pela fiscalização do empreendimento (culpa in eligendo) . Nesse sentido, reproduz-se trecho do Voto que fundamentou o Acórdão 1134/2009-TCU-Plenário-RC:
12. Primeiramente, acerca desses argumentos, destaco que a delegação de competência não afasta a responsabilidade do gestor pela fiscalização dos atos de seus subordinados, impondo-se, portanto, que os escolha bem, sob pena de responder por culpa in eligendo, ou por culpa in vigilando, consoante dispõe o art. 932, inciso III, do Código Civil.
13. A propósito, nos dizeres de Hely Lopes Meirelles (in Direito Administrativo Brasileiro, 25ª ed., 2000, p. 619) tem-se o seguinte sobre a fiscalização hierárquica:
"Para o pleno desempenho da fiscalização hierárquica o superior deve velar pelo cumprimento da lei e das normas internas, acompanhar a execução das atribuições de todo subalterno, verificar os atos e o recebimento do trabalho dos agentes e avaliar os resultados, para adotar ou propor as medidas convenientes ao aprimoramento do serviço, no âmbito de cada órgão e nos limites de competência de cada chefia."
11.	Em suma, entende-se, portanto, que há nexo causal entre a não continuidade do objeto e a conduta omissiva da gestora frente às irregularidades construtivas verificadas nos serviços executados durante sua gestão e quanto ao ritmo lento de execução física do empreendimento.
12.	Quanto ao possível chamamento aos autos da empresa construtora e do fiscal da obra, avaliamos que:
a jurisprudência desta Corte é assente quanto a solidariedade ser um benefício do credor (Acórdão 387/2008-TCU-Plenário-VC, Acórdão 6721/2012-TCU-Segunda Câmara-ALC, Acórdão 3400/2013-TCU-Plenário-AC) ;
a empresa contratada e o fiscal da obra não foram chamados aos autos para exercer o contraditório e a ampla defesa acerca de fatos que ocorreram há quase dez anos; 
a reabertura de prazo para apresentação de alegações de defesa estaria em desacordo com o princípio da celeridade processual. Nesse mesmo sentido, o voto que fundamentou o Acórdão 14065/2018-TCU-Primeira Câmara:
Finalmente, deixo de acolher a proposta do MPTCU, de citar Leomar da Silva Pereira solidariamente ao ex-prefeito, efetivo beneficiário das transferências, debitadas da conta específica do Convênio 866/2010 no dia 20/7/2011, em razão do estágio do processo e da jurisprudência do TCU, que preconiza ser a solidariedade um benefício do credor por entender, que sua adoção não compensará a consequente perda de celeridade processual.
13.	Em razão do elencado no item anterior, entende-se inoportuna a inclusão, no atual estágio de tramitação do processo, dos demais responsáveis solidários (empresa contratada e fiscal da obra) .
14.	No que tange ao Sr. Cacildo Dagno Pereira, observamos que os argumentos de defesa abrangeram essencialmente os seguintes aspectos: (i) a responsabilidade pela execução dos serviços existentes foi da gestão anterior; (ii)  os problemas construtivos verificados ocorreram na gestão anterior; (iii) a continuidade da execução da obra foi tentada, ainda que sem sucesso;  (iv)  as ações promovidas pelo responsável buscaram a apuração das irregularidades praticadas na gestão anterior e estariam resguardadas pela boa-fé; e  (v)  a sua conduta foi fundamentada em parecer técnico, o que revestiria o seu ato de lisura.
15.	A análise precedente indica que apesar de o Sr. Cacildo Dagno Pereira não ter gerido os recursos transferidos pelo FNDE para execução do Convênio n. 657543/2009, sua responsabilidade decorre do fato de que o prazo para a apresentação da prestação de contas findava em sua gestão, tendo ele apresentado a mesma em 16/5/2016, no valor de R$ 261.801,73, e de não dar continuidade à execução dos serviços para a consecução do objeto pactuado. A Auditora-Instrutora chamou a atenção ainda para o fato de o gestor ter recursos à disposição na conta corrente específica para seguir com a execução da obra, mas, mesmo assim, não adotou nenhuma medida nesse sentido. Tal atitude, segundo jurisprudência do Tribunal, representada pelos Acórdão 10968/2015-TCU-Segunda Câmara-AA, 13.590/2016-2ª Câmara-MBC e 3067/2019-2ª Câmara-MBC, afronta o princípio constitucional da eficiência (art. 37, caput, da CF) e o princípio da continuidade administrativa.
16.	Em relação à analise as alegações de defesa do Sr. Cacildo Dagno Pereira, pelas razões abaixo expostas, manifestamos concordância parcial com as conclusões alvitradas pela Auditora-Instrutora.
17.	As evidências contidas nos autos permitem ratificar os argumentos de "i" a "iii" listados como assuntos trazidos pelo defendente no item 14 acima. Contudo, tal conclusão não se dá em relação aos demais  (iv e v) .
18	Quanto à opção pela não continuidade da obra, pode-se destacar que o parecer técnico não indicou essa inviabilidade. O parecer limitou-se a listar as deficiências construtivas e a solicitar suporte técnico do FNDE para que fosse informado sobre os procedimentos técnicos a serem adotados a fim de solucionar os problemas (peça 48, p. 39) . Assim, essa peça técnica não adentrou, dentre outros: (i) no impacto financeiro adicional para as correções; (ii) na possibilidade de uso, ainda que parcial, das construções; e (iii) na viabilidade de continuidade da obra.
19.	Nesse caso, para a tomada de decisão, seria necessário que o Sr. Cacildo Dagno Pereira estivesse amparado por um Estudo de Viabilidade Técnica (EVTE) , sem o qual a sua boa-fé no ato de descontinuar da obra não pode ser caracterizada. Ainda, sem o EVTE as medidas ditas como tendentes a resguardar o erário (ação civil, representação etc) tornam-se infundadas, visto que sua motivação é passível de vício.
20.	Dessa forma, a responsabilidade do Sr. Cacildo Dagno Pereira não pode ser afastada, uma vez que a boa-fé não pode ser presumida ou acatada a partir de mera alegação, devendo ser demonstrada e comprovada a partir dos elementos que integram os autos, corroborada em contexto fático propício ao reconhecimento dessa condição em favor dos responsáveis (Acórdão 4667/2017-TCU-Primeira Câmara-BD) . Vale acrescer que o seu reconhecimento, no âmbito do TCU, deve ser feito expressamente a partir de elementos suficientes para avaliar a conduta dos responsáveis pela gestão de recursos públicos.
21.	Em conclusão, com as devidas vênias de estilo, divirjo da instrução precedente quanto à ocorrência de boa-fé nos atos praticados tanto pela Sra. Eledir Barcelos de Souza quanto pelo Sr. Cacildo Dagno Pereira que autorizaria essa Unidade Técnica a propor ao Tribunal a fixação de novo e improrrogável prazo para o recolhimento do débito que lhes está sendo imputado. Dessa forma, entendo que o processo encontra-se apto a ser apreciado no mérito pelo Tribunal desde já.
22.	Diante do exposto, encaminhe-se os autos ao Ministério Público junto ao Tribunal, para posterior envio ao Relator, com a seguinte proposta de encaminhamento: 
a) rejeitar as alegações de defesa da Sra. Eledir Barcelos de Souza (CPF XXX.156.568-XX) , Prefeita Municipal de Santa Rita do Pardo/MS nas gestões 2005/2008 e 2009/2012, e do Sr. Cacildo Dagno Pereira (CPF XXX.424.378-XX) , Prefeito do mesmo Município na gestão 2013/2016;
b) julgar irregulares, nos termos dos arts. 1º, inciso I, 16, inciso III, alínea "c", § 2º, da Lei 8.443/1992 c/c os arts. 19 e 23, inciso III, da mesma Lei, e com arts. 1º, inciso I, 209, inciso III, 210 e 214, inciso III, do Regimento Interno/TCU, as contas da Sra. Eledir Barcelos de Souza (CPF XXX.156.568-XX) , Prefeita Municipal de Santa Rita do Pardo/MS nas gestões 2005/2008 e 2009/2012, e do Sr. Cacildo Dagno Pereira (CPF XXX.424.378-XX) , Prefeito do mesmo Município na gestão 2013/2016, condenando-os solidariamente ao pagamento das importâncias a seguir especificadas, atualizadas monetariamente e acrescidas dos juros de mora, calculadas a partir das datas discriminadas até a data do efetiva quitação do débito, fixando-lhes o prazo de quinze dias, para que comprovem, perante o Tribunal, o recolhimento das referidas quantias aos cofres  do Fundo Nacional de Desenvolvimento da Educação - FNDE, nos termos do art. 23, inciso III, alínea "a", da citada lei;
	Valor (R$) 
	Data

	546.229,13 (D) 
	18/5/2010

	433.948,25 (C) 
	17/9/2015

               Valor atualizado do débito em 12/5/2020: R$ 408.103,87.
c) aplicar, individualmente, à Sra. Eledir Barcelos de Souza (CPF XXX.156.568-XX) , Prefeita Municipal de Santa Rita do Pardo/MS nas gestões 2005/2008 e 2009/2012, e ao Sr. Cacildo Dagno Pereira (CPF XXX.424.378-XX) , Prefeito do mesmo Município na gestão 2013/2016, a multa prevista no art. 57 da Lei 8.443/1992 c/c o art. 267 do RI/TCU, fixando-lhes o prazo de quinze dias, a contar da notificação, para que comprovem, perante o Tribunal (art. 214, III, a, do Regimento Interno do TCU) , o recolhimento da dívida aos cofres do Tesouro Nacional, atualizada monetariamente desde a data do acórdão que vier a ser proferido por este Tribunal até a do efetivo recolhimento, se pagas após o vencimento, na forma da legislação em vigor;
d) autorizar, desde logo, a cobrança judicial das dívidas, caso não atendidas as notificações, na forma do disposto no art. 28, inciso II, da Lei 8.443/1992;
e) autorizar também, desde logo, se requerido, com fundamento no art. 28, inciso I, da Lei 8.443, de 1992 c/c o art. 217, §§ 1º e 2º do Regimento Interno, o parcelamento das dívidas em até 36 parcelas, incidindo sobre cada parcela, corrigida monetariamente, os correspondentes acréscimos legais fixando- lhe o prazo de quinze dias, a contar do recebimento da notificação, para comprovar perante o Tribunal o recolhimento da primeira parcela, e de trinta dias, a contar da parcela anterior, para comprovar os recolhimentos das demais parcelas, devendo incidir sobre cada valor mensal, atualizado monetariamente, os juros de mora devidos, no caso do débito, na forma prevista na legislação em vigor, alertando os responsáveis de que a falta de comprovação do recolhimento de qualquer parcela importará o vencimento antecipado do saldo devedor, nos termos do § 2º do art. 217 do Regimento Interno deste Tribunal;
f) enviar cópia do Acórdão que vier a ser proferido ao Fundo Nacional de Desenvolvimento da Educação - FNDE e aos responsáveis, para ciência, informando que a presente deliberação, acompanhada do Relatório e do Voto que a fundamenta, está disponível para a consulta no endereço www.tcu.gov.br/acordaos, além de esclarecer que, caso requerido, o TCU poderá fornecer sem custos as correspondentes cópias, de forma impressa.
4.	O Ministério Público junto ao Tribunal de Contas da União apresentou proposta divergente das anteriores: 
Trata-se de tomada de contas especial instaurada ante a não conclusão da construção da escola objeto de convênio firmado com o município de Santa Rita do Pardo/MS.
A Secex/TCE propôs ao Tribunal, conforme o parecer à peça 52, julgar irregulares as contas da Sra. Eledir Barcelos de Souza, prefeita nas gestões 2005/2008 e 2009/2012, e do Sr. Cacildo Dagno Pereira, prefeito na gestão 2013/2016, condenando-os solidariamente ao pagamento da importância especificada, descontado o valor já recolhido. Esse encaminhamento diverge parcialmente da instrução à peça 51, que reconhecia a boa-fé dos envolvidos e propunha a fixação de prazo para o recolhimento da dívida.
Com as devidas vênias, discordo parcialmente dos posicionamentos defendidos no âmbito da unidade técnica.
Preliminarmente à apresentação das razões dessa divergência, contudo, cabe ressalvar que tomo as questões e elementos postos no parecer da unidade técnica como ponto de partida para essa manifestação, de modo a dar cumprimento às honrosas incumbências cometidas constitucional e legalmente a este MP junto ao TCU e a evitar a repetição e o desperdício dos esforços havidos na instrução processual e em sua dupla instância revisora.
A obra foi abandonada na gestão do Sr. Cacildo com pouco mais de 20% de execução. Esse abandono causou prejuízo ao erário porque o objeto no qual foi aplicado o dinheiro público não produziu benefício algum à sociedade. A responsabilidade pelo dano seria, porém, da Sra. Eledir, prefeita antecessora do Sr. Cacildo. Laudo de engenharia por ele contratado apontou graves falhas na parcela da obra até então executada que, segundo o Sr. Cacildo, teriam impedido a continuidade da construção. 
No TCU, porém, surgiu dúvida sobre se tais falhas impediram mesmo essa continuidade. Cogitou-se a possibilidade de os defeitos da obra apontados no laudo terem servido meramente de pretexto para o prefeito sucessor rescindir o contrato firmado pela antecessora, de modo a proceder a nova contratação de acordo com sua preferência. Ainda que houvessem defeitos na obra, como parecem mesmo que haviam, eles talvez não fossem graves o bastante para impedir o prosseguimento da obra. Seu abandono deveria, nesse caso, ser atribuído ao Sr. Cacildo.
Deve-se registrar que, nesse caso, a Sra. Eledir seria responsável pelos defeitos da obra, mas não pela reparação ao erário, haja vista eles não teriam dado causa ao abandono dos serviços e à inutilidade do objeto que foi custeado com os recursos públicos. A reparação ao erário seria então de responsabilidade do Sr. Cacildo, haja vista que ele teria deixado de cumprir seu dever de continuar a obra sem motivo suficiente.
Nesse contexto, as hipóteses de responsabilização se mostravam mutuamente excludentes. Nada obstante, diante da dúvida, optou-se por promover a citação de ambos envolvidos em solidariedade.
A meu ver, exceto pela solidariedade, o procedimento não seria descabido, haja vista que a apresentação de defesa por ambos poderia contribuir para a identificação do verdadeiro responsável. A análise das alegações das defesas promovida pela unidade técnica, porém, concluiu mesmo pela responsabilização de ambos em solidariedade. A circunstância que provocava a mútua exclusão de responsabilidades acima apontada foi contornada mediante a atribuição de novo fundamento para a condenação da Sra. Eledir. A unidade técnica passou a considerar que a lentidão da obra durante a sua gestão contribuiu para a não continuidade dos serviços pelo prefeito sucessor em razão de eventual alteração de preços dos insumos.
Ante essa proposta, digamos, inesperada, cumpre saber, preliminarmente, se a ex-prefeita foi instada a se defender de tal imputação - vale dizer, a acusação de que a obra foi executada com lentidão e de que essa lentidão tem nexo de causalidade com o abandono da obra.
De acordo com os termos da citação, a responsável foi acusada por "falhas constatadas na execução do objeto conveniado, tendo em vista que a obra não foi concluída". A imputação considerada como fundamento da proposta da unidade técnica é, então, aparentemente compatível com os termos da citação. Lentidão da obra constitui, sem dúvida, falha na execução do objeto.
Essa compatibilidade, nada obstante, não traduz a regularidade do processo nem autoriza a condenação proposta. Dados os termos genéricos com que foi realizada a citação, muitas condutas podem ser abrangidas por ela. A compatibilidade entre os fundamentos da condenação e os termos da citação não é uma exigência meramente ritualística ou estética. Se deve à necessidade de assegurar que o acusado conheça a conduta a ele atribuída pela acusação em nível de especificação suficiente para formular sua defesa. Deve ser possível a ele contestar essa conduta e/ou a sua relação com o resultado ilícito.
Não creio que, nos termos em que foi informada e realizada a citação, a Sra. Eledir pudesse realmente compreender que precisava se defender acerca da lentidão da obra, da eventual alteração de preços decorrente e de que esses eventos, de alguma maneira, deram causa à paralisação da obra pelo seu sucessor.
Assim, sua defesa, compreensivelmente, não abordou esses temas, mas sim as supostas falhas na obra apontadas no laudo produzido pelo engenheiro contratado pelo Sr. Cacildo. A condenação proposta pela unidade técnica agride, portanto, o direito da acusada ao contraditório e à ampla defesa.
Cumpriria, então, propor a realização de nova citação da Sra. Eledir, de modo a retomar o curso regular do processo. Ocorre, porém, que os argumentos da unidade técnica não me convenceram da responsabilidade da ex-prefeita pelo dano ora investigado. Continuo acreditando que as responsabilidades nesse caso são mutuamente excludentes. Ou as falhas na obra, quaisquer que sejam elas - problemas construtivos e de qualidade dos materiais ou lentidão e alteração dos preços - deram causa bastante para o Sr. Cacildo interromper a sua execução ou não deram. Na primeira hipótese a responsabilidade é da Sra. Eledir, na segunda, dele.
Quanto aos problemas construtivos e de qualidade dos materiais, deve-se dizer que, além de não haverem sido registrados pela fiscalização do órgão concedente, mas por laudo contratado pelo próprio Sr. Cacildo, sua descrição não se mostrou suficiente à conclusão de que justificariam o descumprimento pelo Sr. Cacildo do dever de dar continuidade à obra.
Quanto à eventual alteração de preços decorrente da lentidão da obra, trata-se de meras conjecturas, sem nenhuma comprovação, muito menos qualquer demonstração de que essas ocorrências alcançaram ponto de tornar inviável o prosseguimento dos serviços. Ainda que tivessem sido comprovadas alterações de preços dos insumos, isso não implicaria necessariamente a interrupção dos serviços. Ao prefeito sucessor, a bem do interesse público, caberia buscar a solução do problema junto ao órgão concedente ou ao menos informá-lo da dificuldade enfrentada. Parece-me, acima de tudo, que não há nenhuma razão para formular conjecturas a respeito de tal ocorrência e de propor que o TCU fundamente nela sua decisão se nem mesmo o próprio defendente a alegou em seu favor.
Por outro lado, concordo com a instrução à peça 51 quanto à conclusão sobre o Sr. Cacildo ter agido de boa-fé. Ele providenciou a contratação de outra empresa para executar o contrato, devolveu o saldo existente na conta específica do Convênio sob exame e ofereceu representação contra a ex-gestora, com vistas a resguardar o erário. Sua decisão de paralisar a execução do objeto do convênio parece dever-se à alguma imperícia como gestor, seja por basear-se em laudo insuficiente, seja por faltar-lhe iniciativa quando a realização do interesse público dele dependia, no sentido de buscar ajuda e alternativas para solucionar o problema.
Ante o exposto, manifesto-me contrário à proposta da unidade técnica, por entender que a instrução à peça 51 e o parecer à peça 52 não apresentaram elementos suficientes para sustentar a proposta de condenação em débito da Sra. Eledir Barcelos de Souza e por considerar que deve ser reconhecida a boa-fé do Sr. Cacildo Dagno Pereira, decidindo-se, em relação a ele, conforme o encaminhamento proposto na instrução à peça 51, e não no parecer à peça 52.

Ayron Doueidar Sandim (23089/OAB-MS), representando Cacildo Dagno Pereira.

Subprocurador-Geral Lucas Rocha Furtado.

TOMADA DE CONTAS ESPECIAL. FNDE. PROGRAMA PROINFANCIA. CONSTRUÇÃO DE ESCOLA. NÃO CONCLUSÃO DA OBRA. CITAÇÃO. REJEIÇÃO DAS ALEGAÇÕES DE DEFESA DA GESTORA QUE EXECUTOU OS RECURSOS. CONTAS IRREGULARES. DÉBITO. MULTA. ACOLHIMENTO DAS ALEGAÇÕES DE DEFESA DO PREFEITO SUCESSOR. CONTAS REGULARES. CIÊNCIA.

TOMADA DE CONTAS ESPECIAL (TCE)

Secretaria de Controle Externo de Tomada de Contas Especial (SecexTCE).

Trata-se de tomada de contas especial instaurada pelo Fundo Nacional de Desenvolvimento da Educação (FNDE) , contra Eledir Barcelos de Souza, ex-prefeita de Santa Rita do Pardo/MS, em razão da inexecução do objeto pactuado no Convênio 657543/2009, que teve por objeto a construção de escola no âmbito do Programa Nacional de Reestruturação e Aparelhagem da Rede Escolar Pública de Educação Infantil (Proinfância) .
	O ajuste previa o repasse de R$ 1.092.458,27 e esteve vigente entre 28/12/2009 e 14/6/2015. Foram repassados ao Município R$ 546.229,13, em 18/5/2010. Os repasses seguintes ocorreriam à medida que fosse comprovada a execução da obra.
	Para construção da escola, o Município celebrou Contrato 37/2011 com Antonieto Construções e Serviços Ltda. A avença estipulou prazo de 180 dias para entrega da obra, mas foi objeto de seis aditivos, sendo três para prorrogação de vigência, que foi estendida por 600 dias. 
	O prazo para apresentação da prestação de contas do Convênio se encerrou em 13/8/2015. Cacildo Dagno Pereira, prefeito sucessor, a enviou ao FNDE em 16/5/2016, demonstrando execução de R$ 261.801,73 (23,34% do pactuado) .
	Antes, ainda em fevereiro de 2015, esse gestor protocolou representação nesta Corte e no Ministério Público Federal contra a ex-gestora e a empresa contratada. Também ingressou com ação ordinária de ressarcimento de danos ao Erário na justiça comum e adotou providências junto ao concedente para encerrar o convênio. Em 17/9/2015, devolveu o saldo não utilizado de R$ 433.948,25. 
	A representação protocolada nesta Corte foi objeto do TC Processo 002.408/2015-5 e resultou no Acórdão 10737/2016-TCU-Segunda Câmara, que determinou ao FNDE o encaminhamento, a este Tribunal, de informações atualizadas sobre as providências adotadas em relação à construção da escola, incluindo as relativas à instauração de tomada de contas especial, se fosse o caso.
	Em atendimento, o tomador de contas concluiu que o prejuízo ao Erário era de 91% dos recursos repassados, imputando responsabilidade à Eledir Barcelos de Souza, em razão da não consecução do objeto pactuado. O FNDE entendeu que o prefeito sucessor apresentou justificativas suficientes para afastar sua responsabilidade.
	No Tribunal, foram realizadas citações dos dois gestores. No caso da prefeita signatária do ajuste, foram questionadas as falhas na parcela executada e a não conclusão da obra. Para Cacildo Dagno Pereira, foi apontada como conduta irregular não ter dado continuidade à execução do convênio.
	A auditora e o diretor da SecexTCE propugnaram por rejeitar as alegações de defesa, reconhecer boa-fé nas condutas dos gestores e impor-lhes prazo para recolhimento do débito.
	O titular da unidade técnica divergiu quanto à ocorrência de boa-fé para os dois prefeitos e propugnou pela irregularidade das contas, com imputação de débito e multa.
	Por sua vez, o Parquet entendeu não ser possível julgar irregulares as contas de Eledir Barcelos de Souza, tendo em vista os fundamentos de sua citação e as conclusões da unidade técnica acerca da lentidão na execução ter dado causa à não continuidade da obra. Para o prefeito sucessor, propugnou pela irregularidade das contas com reconhecimento de boa-fé.
	Feito esse breve resumo, passo a decidir.

II
	Trato inicialmente da responsabilidade de Cacildo Dagno Pereira, prefeito sucessor.
	Divirjo dos pareceres constantes dos autos quanto à ausência ou insuficiência de justificativas para não ter dado continuidade à obra. 
	Conforme demonstrarei a seguir, a hipótese adotada pela unidade técnica para citá-lo, segundo a qual o gestor teria optado por não seguir com a Antonieto Construções para contratar outra empresa de sua preferência, não restou evidenciada. 
	Nos primeiros dias de mandato, em 3/1/2013 (peça 46, p 66) , o responsável emitiu notificação extrajudicial para que a contratada retomasse a obra. 
	Tendo em vista resposta da empresa de 26/2/2013, na qual se comprometia a retomar a obra e executar as lajes em 45 dias, o prefeito aditivou o contrato 37/2011 (sexto aditivo) , estabelecendo 30/9/2013 como data final para entrega. 
	Apenas com o não cumprimento do pactuado pela construtora, o responsável rescindiu a avença e realizou nova licitação. O termo de rescisão dá notícia do abandono da obra pela contratada (peça 46, p. 64) . 
	Antes da celebração de novo contrato para continuidade da obra, solicitou a um engenheiro da prefeitura que realizasse vistoria na parcela executada.
	Em que pese o laudo elaborado não demonstrar cabalmente a inviabilidade de continuidade dos serviços e não informar o valor dos prejuízos causados pelos "erros gravíssimos de locação, execução e utilização de materiais", descreveu as falhas encontradas, anexando registro fotográfico. 
	As imagens demonstram falhas passíveis de identificação até mesmo por leigos, como a construção de colunas e vigas tortas, paredes fora de esquadro e contrapiso com rachaduras (peça 48, p. 20-39) .
	Ademais, a representação que protocolou nesta Corte informa o encaminhamento do laudo ao FNDE, solicitando orientações sobre procedimentos técnicos a serem tomados com a finalidade de resolver a situação e a ausência de resposta do concedente. 
	Apenas depois de todos esses fatos, o ex-prefeito ingressou com ação judicial e adotou providências para denunciar o Convênio ao FNDE, devolvendo os recursos não utilizados. 
	Portanto, carece de razoabilidade a condenação do responsável. Ao que tudo indica, a empresa contratada pela prefeita anterior não possuía condições de cumprir os termos pactuados e acabou por abandonar a obra. Por sua vez, o prefeito sucessor demonstrou a adoção de providências, embora com falhas, para dar continuidade aos serviços.
	Ademais, o FNDE nunca realizou vistoria in loco na parcela executada, que estavam previstas no Convênio, nem mesmo para verificar a situação da escola, conforme deliberado pelo Tribunal. Instaurou a tomada de contas especial apenas com base nos documentos entregues na prestação de contas e na representação julgada pelo Tribunal. 
	Nesse sentido, embora não vincule as análises do TCU, ressalto que o FNDE, após determinação desta Corte, instaurou a tomada de contas especial, notificou os responsáveis e com base nas defesas e nos documentos apresentados, incluindo o laudo de engenharia produzido na gestão de Cacildo Dagno Pereira, afastou sua responsabilidade.
	Por fim, considero que também contribui para afastar a responsabilidade do prefeito sucessor o fato de não constar dos autos provas de que a gestão anterior tenha fiscalizado a adequação dos serviços executados e tomado providências para correção das falhas identificadas, conforme demonstrarei a seguir.
	Assim, diante do exposto, julgo regulares as contas de Cacildo Dagno Pereira, dando-lhe quitação.
III
	Passo a tratar da responsabilidade de Eledir Barcelos de Souza.
	Em suas alegações de defesa, arguiu a não validade do laudo elaborado por seu sucessor, tendo em vista que os fiscais da Prefeitura, da Caixa Econômica Federal e do FNDE não apontaram problemas nos serviços executados durante sua gestão.
	Argumentou que realizou todos os pagamentos dos serviços medidos e aditivou o contrato, com fundamento nas justificativas apresentadas pela empresa e pelo fiscal da obra, que deveriam ser responsabilizados pelo Tribunal. 
	Como consignei na seção anterior deste voto, não constam dos autos comprovantes de fiscalização e de providências adotadas pela responsável ou pelo fiscal por ela designado para correção de problemas identificados na obra. O FNDE também não emitiu parecer sobre a adequação dos serviços executados.
	A prefeita e o fiscal da obra apenas assinaram as medições elaboradas pela contratada e deram andamento aos pleitos de aditamento da contratada sem análise crítica das justificativas.
	Cito como exemplo dois aditamentos de prazo de 200 dias cada um, em obra prevista para terminar em 180 dias, em razão da alegada falta de mão de obra qualificada no Município arguida pela contratada, sem as devidas demonstrações. 
	A empresa assinou contrato em que assumiu a obrigação de ter as equipes necessárias para execução da avença no prazo pactuado e estava sujeita a sanções que nunca foram aventadas pela responsável ou pelo fiscal da obra.
	Mediante quinto aditivo ao contrato 37/2011, assinado em 27/12/2012, ou seja, nos últimos dias de seu mandato, a prefeita aceitou o reajustamento de preços de 9,13% em decorrência da variação verificada nas tabelas SINAPI, com base em requerimento apresentado pela contratada no mesmo dia. 
	O fiscal da obra apontou como justificativa para dar andamento ao requerimento apenas a expressão "conforme solicitado pela empresa", sem nenhuma análise quanto ao cumprimento das obrigações pactuadas.
	É firme a jurisprudência no sentido de que eventual responsabilidade de outros agentes, como o fiscal e a empresa, não afasta a responsabilidade do signatário e executor do convênio. Quando há delegação de competência, o gestor deve fiscalizar os atos de seus subordinados.
	Assim, a ex-prefeita incorreu em culpa in eligendo e culpa in vigilando tanto em relação à empresa contratada quanto em relação ao fiscal designado. Portanto, é razoável inferir sobre o nexo causal entre sua conduta omissiva e a não continuidade do objeto conveniado.
	Com as vênias de estilo, não acolho posicionamento do MPTCU sobre impossibilidade de condenar a responsável com base na citação realizada.
	A conduta apontada foi a não comprovação da regular aplicação dos recursos, diante das falhas construtivas e da não conclusão do objeto.
	Suas alegações foram devidamente analisadas pela unidade técnica e neste voto. A rejeição dos argumentos não ocorreu em razão da lentidão na execução dos serviços, mas sim da ausência de comprovação de fiscalização adequada e de providências para correção dos problemas. A demora na execução dos serviços, diante do quadro apresentado, é apenas mais uma consequência de sua omissão.
	Assim, julgo irregulares as contas de Eledir Barcelos de Souza, imputando-lhe o débito apurado e a multa prevista no artigo 57 da Lei 8.443/1992.
	A dívida atualizada em 16/03/2022, conforme sistema Débito, é de R$ 475.561,03. 
	Por fim, considerando o estágio em que se encontram os presentes autos e a data de ocorrência das irregularidades (pagamentos entre 2011 e 2012) , o fato de a solidariedade ser um benefício do credor e o princípio da celeridade processual, deixo de realizar citação da empresa contratada e do fiscal da obra. 
	Feitas essas considerações, voto para que o Tribunal adote a minuta de acórdão que submeto à apreciação do Colegiado. 
TCU, Sala das Sessões, em 26 de abril de 2022.
WALTON ALENCAR RODRIGUES 
Relator